【裁判字號】    90,上訴,2706
【裁判日期】    900919
【裁判案由】    偽造文書等
【裁判全文】
臺灣高等法院刑事判決                            九十年度上訴字第二七六號
    上  訴  人
    即  被  告  乙○○
右上訴人即被告因偽造文書等案件，不服臺灣板橋地方法院九十年度訴字第五三四號
，中華民國九十年六月十二日第一審判決（起訴案號：臺灣板橋地方法院檢察署八十
九年度偵字第二０五九八號）提起上訴，本院判決如左：
    主  文
原判決關於乙○○部分撤銷。
乙○○連續行使偽造私文書，足以生損害於他人，處有期徒刑壹年。扣案之呂政樺駕
駛執照上變造粘貼之「乙○○」相片壹張、如附表編號二、三所示之偽造信用卡及信
用卡背面偽造之「呂政樺」署押、信用卡各次消費偽造之簽帳單第一聯（即客戶聯，
含偽造之「呂政樺」署押）、簽帳單第二聯、第三聯上偽造之「呂政樺」署押均沒收
。
    事  實
一、乙○○因張蕊（已經原審判刑確定）告知其於民國（下同）八十九年十月初見報
    紙登有「刷卡借現金」之信貸廣告，按廣告聯絡電話洽詢後，即有一名綽號「阿
    明」之成年男子與之聯絡，聲稱可以新臺幣（下同）一萬五千元之代價購得偽造
    之信用卡，持以刷卡簽帳消費一事，乃委由張蕊向「阿明」購買偽造信用卡二張
    ，另以五千元之代價購買變造證件一張以供刷卡時查核，其後張蕊即基於幫助變
    造證件之犯意，於八十九年十月二十六日，在臺北市○○○路某處，將價款三萬
    五千元及乙○○提供變造證件之個人相片一張傳遞交付「阿明」，由「阿明」將
    乙○○之相片換貼在「呂政樺」之重型機車駕駛執照（起訴書誤認係自用小客車
    駕駛執照，該重型機車駕駛執照係呂政樺於八十九年十月二十三日下午二時許，
    在臺北縣板橋市○○路○段五二二號前失竊）上而變造之，足生損害於呂政樺及
    公路監理機關對駕駛人管理之正確性，隔日（即二十七日）下午，「阿明」即在
    上開同處，將如附表編號一、二所示之偽造信用卡二張及上開變造換貼乙○○相
    片之「呂政樺」重型機車駕駛執照一張交付予張蕊，張蕊旋於同日晚上轉交乙○
    ○。
二、乙○○取得如附表編號一、二所示之偽造信用卡，即基於概括犯意，意圖為自己
    不法之所有，先於該二張偽造信用卡背面偽簽「呂政樺」之署押各一枚，然後於
    八十九年十月二十八日，連續持上開二張偽造信用卡及變造之「呂政樺」駕駛執
    照，至如附表編號一、二所示商店刷卡購物多次，並於各次刷卡消費之簽帳單上
    偽簽「呂政樺」之署押（簽帳單有二聯式、三聯式，消費者在第一聯簽名即可複
    寫至其後各聯）二枚或三枚後交還商店售貨人員，使如附表編號一、二所示之商
    店售貨人員陷於錯誤，誤認係「呂政樺」本人持信用卡消費，而交付如附表編號
    一、二所示之行動電話、鞋類、日常用品等財物予乙○○，乙○○詐得上開所購
    財物後旋將之轉賣，得款後供己花費殆盡，足生損害於呂政樺、如附表編號一、
    二所示之售貨商店、偽造之發卡銀行、真正之發卡銀行及持卡人。
三、乙○○於上開持偽造信用卡簽帳消費詐得財物後，食髓知味，於八十九年十月二
    十九日再委由張蕊向「阿明」購得如附表編號三所示偽造信用卡一張，其後又承
    前開概括犯意，意圖為自己不法之所有，又先於該張偽造信用卡背面偽簽「呂政
    樺」之署押一枚，然後先後於八十九年十月二十九日、同年月三十日，連續持如
    附表所示編號二、三之偽造信用卡（如附表編號一所示之偽造信用卡，則已於刷
    卡簽帳消費後丟棄在臺北市街道某處）二張及前開變造之「呂政樺」駕駛執照，
    至如附表編號二、三所示商店刷卡購物多次，並於各次刷卡消費之簽帳單上偽簽
    「呂政樺」之署押（簽帳單有二聯式、三聯式，消費者在第一聯簽名即可複寫至
    其後各聯）二枚或三枚後交還商店售貨人員，使如附表編號二、三所示之商店售
    貨人員陷於錯誤，誤認係「呂政樺」本人持信用卡消費，而交付如附表編號一、
    二所示之行動電話、酒類、日常用品等財物予乙○○，乙○○詐得上開所購財物
    後亦將之轉賣，得款後供己花費殆盡，足生損害於呂政樺、如附表編號二、三所
    示之售貨商店、偽造之發卡銀行、真正之發卡銀行及持卡人。
四、嗣於八十九年十月三十日晚上十時三十分許，由乙○○駕車載張蕊至臺北縣板橋
    市○○路○段三四○號「超級通訊行，由張蕊持其自行所購得之附表編號四、五
    所示之偽造信用卡，向該通訊行刷卡購買如附表編號四、五所示行動電話三支，
    經「超級通訊行」售貨人員起疑查核後報警，張蕊尚未詐得貨物，為警當場查獲
    ，同時並查獲乙○○而查悉上情。
五、案經臺北縣警察局海山分局報請臺灣板橋地方法院檢察署檢察官偵查起訴。
    理  由
一、右揭犯罪事實，業據上訴人即被告乙○○於警訊、偵查及原審、本院審理中坦承
    不諱（見偵查卷四頁至七頁、三十六頁至三十八頁、五十七頁至五十九頁及原審
    、本院審理筆錄），核與證人即「超級通訊行」負責人甲○○、被害人呂政樺、
    被害發卡銀行人員張剛維、謝漢祥、蔡宗哲等人證述之情節相符，復有如附表編
    號二至三所示偽造之信用卡二張、變造之「呂政樺」駕駛執照一張扣案、簽帳單
    商店存根聯正本、影本、及發卡銀行信用卡客戶資料、刷卡簽帳消費明細資料、
    贓物認領保管單一紙等在卷可資佐證。又被告乙○○行使變造「呂政樺」之駕駛
    執照、偽造信用卡、偽造「呂政樺」等人署押詐取特約商店財物，顯然足生損害
    於呂政樺、公路監理機關之管理、偽造之發卡銀行、真正之發卡銀行、持卡人、
    特約商店等之權益甚明，是被告事證明確，犯行洵堪認定，應予依法論科。
二、按信用卡依其電磁紀錄經機器處理後所顯示之符號，足以表示發卡銀行依發卡序
    號供給信用予持卡人用意之證明，依刑法第二百二十條第二項之規定，信用卡具
    有準私文書之性質；又持信用卡交易，基本上於信用卡中心不依契約給付持卡人
    所消費之帳款予特約商店時，持卡人對於特約商店仍直接負有給付價金義務，從
    而持信用卡交易與通常之買賣，並無差異，僅在價金給付上由發卡銀行經由信用
卡中心代為付帳，而發卡銀行經由信用卡中心給付特約商店價金時，則事後之權
    利關係發生變動，亦即由持卡人對於發卡銀行負擔給付價金債務而已，是持卡人
    與特約商店間之交易，乃係以信任關係為基礎的繼續的信用販賣契約，倘持卡人
    並無支付價金之意思與能力，向特約商店提示信用卡消費，係屬對特約商店店員
    施行詐欺；次按持信用卡交易後，店員交付予持卡人簽名之簽帳單係一式三聯或
    一式二聯，其中第一聯由持卡人簽名後（同時複寫第二、三聯），即由特約商店
    交持卡人收執，係表明持卡人同意依照信用卡使用約定，一經使用或訂購物品均
    應按所示之全部金額，付款予發卡銀行之全部金額，故持卡人於該簽帳單簽名之
    用意與票據背書大致相同，皆係對所簽之金額負責之意，具私文書性質，其中第
    二聯、第三聯則由持卡人提出交付予特約商店，特約商店將第二聯存查，第三聯
    則轉交由聯合信用卡中心存查。本件被告乙○○提供相片供「阿明」變造「呂政
    樺」駕駛執照後購之，並在購得之偽造信用卡背面偽簽他人署押，再持該變造之
    駕駛執照及購得之偽造信用卡至特約商店刷卡消費，並於簽帳單上偽造他人署押
    後提出於特約商店，使店員陷於錯誤而交付財物，核其所為係犯刑法第二百十六
    條、第二百十二條之行使變造駕駛執照罪、同法第二百十七條第一項之偽造署押
    罪、同法第二百十六條、第二百十條、第二百二十條第二項之行使偽造私文書（
    含偽造準私文書）罪、同法第三百三十九條第一項之詐欺取財罪。茲查我國政府
    有鑒於台灣地區偽造信用卡消費詐財之案件屢見不鮮，為求有效遏止此一歪風之
    漫延，並對於犯罪者施以較高刑度之處罰，迎頭棒嚇並儆效尤，乃增訂刑法第二
    百零一條之一意圖供行使之用，而偽造、變造信用卡、金融卡、儲值卡或其他相
    類作為簽帳、提款、轉帳或支付工具之電磁紀錄物者，處一年以上七年以下有期
    徒刑，得併科三萬元以下罰金。行使前項偽造、變造之信用卡、金融卡、儲值卡
    或其他相類作為簽帳、提款、轉帳或支付工具之電磁紀錄物，或意圖供行使之用
    ，而收受或交付於人者，處五年以下有期徒刑，得併科三萬元以下罰金之規定，
    並於被告本件犯行後之九十年六月二十日經總統公布施行，惟查因該新公布之規
    定將（行使）偽造信用卡之犯罪案件，界定歸類為「偽造有價證券」類型，與公
    布增訂修正前，該種犯罪屬於「偽造文書」類型，二者顯有不同，又比較新舊刑
    罰規定，新法較之增訂公布修正前為重，是依刑法第二條第一項但書之規定，應
    依被告行為時即修正增訂公布前規定加以處罰，併此敘明。被告乙○○就變造駕
    駛執照犯行部分，與綽號「小明」之人間，有犯意聯絡及行為分擔，為共同正犯
    。又其在簽帳單上偽簽「呂政樺」署押之行為，係偽造簽帳單之部分行為，另其
    變造駕駛執照、偽造簽帳單之私文書等低度行為，均為行使之高度行為所吸收，
    均不另論罪。又其所犯上開多次之偽造署押、行使偽造私文書（含偽造私文書部
    分）、詐欺取財等犯行，各係時間緊密，方法相同，且犯罪構成要件相同之罪名
    ，顯均係基於概括犯意反覆為之，為連續犯，均應依刑法第五十六條規定，以一
    罪論，並加重其刑。又其所犯上開行使變造駕駛執照、偽造署押、行使偽造私文
    書（含偽造準私文書部分）、詐欺取財等罪間，有方法結果關係，為牽連犯，應
    從一重之行使偽造私文書罪處斷。公訴意旨就被告乙○○所犯行使變造駕駛執照
    部分犯行，誤認係犯行使「偽造」駕駛執照罪，雖有未洽，但仍係犯刑法第二百
    十六條、第二百十二條之罪，起訴法條尚無錯誤，並無變更起訴法條之問題（參
    見最高法院八十三年度台上三一四三號判決）。另公訴意旨就被告乙○○所犯向
    商店詐取財物犯行部分，誤認係犯同法條第二項之詐欺得利罪，依上說明，容有
    未洽，惟其起訴事實相同，應逕予變更起訴法條。此外公訴意旨就被告乙○○所
    犯於偽造信用卡背面單純偽造署押之行為，雖未敘及，為此與被告其餘起訴有罪
    科刑部分，有牽連犯之裁判上一罪關係，為起訴效力所及，本院自應併予審究。
三、原審對於被告予以論罪科刑，固非無見。但查原審未及審酌被告本件犯行後之九
    十年六月二十日，刑法第二百零一條之一經公布增訂修正，進而比較公布增訂修
    正前後刑罰規定之輕重，於法即有未合。被告上訴雖無理由，但原判決既有可議
    之處，即應由本院加以撤銷改判。爰審酌被告乙○○之素行、因貪欲而觸犯罪刑
    、犯罪手段、方法、所獲不法利益、對社會交易安全之危害及犯罪後坦承之態度
    等一切情狀，量處如主文所示之刑。扣案之變造「呂政樺」駕駛執照上換貼之被
    告乙○○相片一張、如附表編號二至三所示之偽造信用卡二張、各次刷卡偽造之
    簽帳單第一聯（含偽造之署押），係被告購得所有供犯罪所用之物，業據被告供
    述在卷，應均依刑法第三十八條第一項第二款之規定，宣告沒收。又被告於上開
    偽造信用卡背面偽簽之署押、各次刷卡偽造簽帳單之第二聯、第三聯（未交付被
    告，不屬被告所有）上偽造之署押，不問屬於犯人與否，均應宣告沒收。至如附
    表編號一所示之偽造信用卡，已經被告丟棄在臺北市街道某處滅失，業據被告陳
    明在卷，故不併予宣告沒收，附此敘明。
四、據上論斷，應依刑事訴訟法第三百六十九條第一項前段、第三百六十四條、第二
    百九十九條第一項前段、第三百條，刑法第二條第一項但書、第五十六條、第二
    百十六條、第二百十條、第二百二十條第二項、第二百十二條、第二百十七條第
    一項、第三百三十九條第一項、第三項、第五十五條、第三十八條第一項第二款
    、第二百十九條，罰金罰鍰提高標準條例第一條前段，判決如主文。
本案經檢察官沈明倫到庭執行職務
中     華     民     國     九十      年        九      月      十九    日
                              臺灣高等法院刑事第九庭
                                  審判長法  官  李  文  成
                                        法  官  官  有  明
                                        法  官  周  盈  文
右正本證明與原本無異。
如不服本判決應於收受送達後十日內向本院提出上訴書狀，其未敘述上訴之理由者並
得於提起上訴後十日內向本院補提理由書（均須按他造當事人之人數附繕本）。
                                        書記官  余  姿  慧
中      華      民      國    九十    年      九    月      十八      日
附錄：本案論罪科刑法條全文
刑法第二百十條
偽造、變造私文書，足以生損害於公眾或他人者，處五年以下有期徒刑。
刑法第二百十二條
偽造、變造護照、旅券、免許證、特許證及關於品行、能力、服務或其他相類之證書
、介紹書，足以生損害於公眾或他人者，處一年以下有期徒刑，拘役或三百元以下罰
金。
刑法第二百十六條
行使第二百十條至第二百十五條之文書者，依偽造、變造文書或登載不實事項或使登
載不實事項之規定處斷。
刑法第二百十七條
偽造印章、印文或署押，足以生損害於公眾或他人者，處三年以下有期徒刑。
盜用印章、印文或署押，足以生損害於公眾或他人者，亦同。
刑法第三百三十九條
意圖為自己或第三人不法之所有，以詐術使人將本人或第三人之物交付者，處五年以
下有期徒刑、拘役或科或併科一千元以下罰金。
以前項方法得財產上不法之利益或使第三人得之者亦同。
前二項之未遂犯罰之。
附表：
┌─┬────┬───┬──┬───┬────┬────┬───┬──┐
│編│偽造信用│原發卡│使用│使  用│購買物品│金   額 │使用人│備註│
│號│卡銀行、│銀行、│時間│地  點│        │(新臺幣)│及偽造│    │
│  │卡號    │持卡人│    │      │        │        │署押  │    │
├─┼────┼───┼──┼───┼────┼────┼───┼──┤
│１│0000-000│上海商│10.│臺北縣│MOTOROLA│12,000元│乙○○│信用│
│  │1-3062-3│業儲蓄│  │板橋市│3688行動│        │簽帳單│卡背│
│  │307     │銀行  │    │中山路│電話一支│        │（三聯│面偽│
│  │（己丟棄│洪玲玉│    │二段三│        │        │式）上│簽「│
│  │，偽造之│      │    │四０號│        │        │偽簽「│呂政│
│  │銀行不詳│      │    │「超級│        │        │呂政樺│樺」│
│  │）      │      │    │通訊行│        │        │」署押│署押│
│  │        │      │    │」    │        │        │三枚  │一枚│
│  │        │      │    ├───┼────┼────┼───┤    │
│  │        │      │    │臺北縣│鞋類    │   490元│簽帳單│    │
│  │        │      │    │樹林市│        │        │(二聯 │    │
│  │        │      │    │博愛街│        │        │式)上 │    │
│  │        │      │    │一七八│        │        │偽簽「│    │
│  │        │      │    │號「國│        │        │呂政樺│    │
│  │        │      │    │華鞋城│        │        │」署押│    │
│  │        │      │    │」    │        │        │二枚  │    │
│  │        │      │    ├───┼────┼────┼───┤    │
│  │        │      │    │臺北縣│GD92行動│16,930元│簽帳單│    │
│  │        │      │    │樹林市│電話一支│        │（二聯│    │
│  │        │      │    │鎮前街│        │        │式或三│    │
│  │        │      │    │八號「│        │        │聯式）│    │
│  │        │      │    │傳凌資│        │        │上偽簽│    │
│  │        │      │    │訊有限│        │        │「呂政│    │
│  │        │      │    │公司」│        │        │樺」署│    │
│  │        │      │    │      │        │        │押二枚│    │
│  │        │      │    │      │        │        │或三枚│    │
│  │        │      │    ├───┼────┼────┼───┤    │
│  │        │      │    │臺北縣│日常生活│ 1,408元│簽帳單│    │
│  │        │      │    │新莊市│用品    │        │（二聯│    │
│  │        │      │    │民安路│        │        │式上偽│    │
│  │        │      │    │一八八│        │        │簽「呂│    │
│  │        │      │    │巷六弄│        │        │政樺」│    │
│  │        │      │    │一之二│        │        │署押二│    │
│  │        │      │    │號「屈│        │        │枚    │    │
│  │        │      │    │臣氏百│        │        │      │    │
│  │        │      │    │佳有限│        │        │      │    │
│  │        │  │    │公司」│        │        │      │    │
├─┼────┼───┼──┼───┼────┼────┼───┼──┤
│２│萬泰商業│玉山商│10.│「康是│日常生活│   159元│乙○○│信用│
│  │銀行5427│業銀行│  │美生活│用品    │        │簽帳單│卡背│
│  │-0085-33│林文樹│    │藥妝店│        │        │（二聯│面偽│
│  │16-2803 │      │    │」    │        │        │式）上│簽「│
│  │（Master│      │    │      │        │        │偽簽「│呂政│
│  │Card)   │      │    │      │        │        │呂政樺│樺」│
│  │        │      │    │      │        │        │」署押│署押│
│  │        │      │    │      │        │        │二枚  │一枚│
│  │        │      ├──┼───┼────┼────┼───┤    │
│  │        │      │10.│「豪情│不詳物品│ 4,114元│簽帳單│    │
│  │        │      │  │七海餐│        │        │（二聯│    │
│  │        │      │    │飲事業│        │        │式或三│    │
│  │      │      │    │有限公│        │        │聯式）│    │
│  │        │      │    │司」  │        │        │上偽簽│    │
│  │        │      │    │      │        │        │「呂政│    │
│  │        │      │    │      │        │        │樺」署│    │
│  │        │      │    │      │        │        │押二枚│    │
│  │        │      │    │      │        │        │或三枚│    │
│  │        │      │    ├───┼────┼────┼───┤    │
│  │        │      │    │臺北市│MOTOROLA│18,300元│簽帳單│    │
│  │        │      │    │通化街│8850行動│        │（二聯│    │
│  │        │      │    │「互盛│電話一支│        │式或三│    │
│  │        │      │    │股份有│        │        │聯式）│    │
│  │        │      │    │限公司│        │        │上偽簽│    │
│  │        │      │    │」    │        │        │「呂政│    │
│  │        │      │    │      │        │        │樺」署││
│  │        │      │    │      │        │        │押二枚│    │
│  │        │      │    │      │        │        │或三枚│    │
│  │        │      │    ├───┼────┼────┼───┤    │
│  │        │      │    │「屈臣│日常生活│   999元│簽帳單│    │
│  │        │      │    │氏百佳│用品    │        │（二聯│    │
│  │        │      │    │有限公│        │        │式）上│    │
│  │        │      │    │司」  │        │        │偽簽「│    │
│  │        │      │    │      │        │        │呂政樺│    │
│  │        │      │    │      │        │        │」署押│    │
│  │        │      │    │      │        │        │二枚  │    │
├─┼────┼───┼──┼───┼────┼────┼───┼──┤
│３│中國信託│玉山商│10.│「橡木│酒類    │ 4,718元│乙○○│信用│
│  │商業銀行│業銀行│  │桶洋酒│        │        │簽帳單│卡背│
│  │0000-000│劉天賜│    │股份有│        │        │（二聯│面偽│
│  │5-3316-3│      │    │限公司│        │        │式或三│簽「│
│  │108     │      │    │」    │        │        │聯式）│呂政│
│  │(Master │      │    │      │        │        │上偽簽│樺」│
│  │Card)   │      │    │      │        │        │「呂政│署押│
│  │        │      │    │      │        │        │樺」署│一枚│
│  │        │      │    │      │        │        │押二枚│    │
│  │        │      │    │      │        │        │或三枚│    │
│  │        │      ├──┼───┼────┼────┼───┤    │
│  │        │      │10.│臺北縣│MOTOROLA│13,500元│簽帳單│    │
│  │        │      │  │板橋市│8088行動│        │（三聯│    │
│  │        │      │    │中山路│電話一支│        │式）上│    │
│  │        │      │    │二段三│        │        │偽簽「│    │
│  │        │      │    │四０號│        │        │呂政樺│    │
│  │        │      │    │「超級││        │」署押│    │
│  │        │      │    │通訊行│        │        │三枚  │    │
│  │        │      │    │」    │        │        │      │    │
└─┴────┴───┴──┴───┴────┴────┴───┴──┘


司法院資訊處製作；財團法人民間司法改革基金會備份。
